臺灣臺中地方法院民事判決　　　　　　 94年度重訴字第382號
原　　　告　乙○○
訴訟代理人　陳明發律師
複代理人　　涂芳田律師
被　　　告　甲○○
　　　　　　己○○
　　　　　　子○○
　　　　　　丑○○
　　　　　　辛○○
　　　　　　庚○○○
　　　　　　辰○○○
　　　　　　癸○○
　　　　　　壬○○
　　　　　　戊○○
　　　　　　丁○○
　　　　　　丙○○
　　　　　　寅○○
兼右一人之
法定代理人　卯　○
上列當事人間請求所有權移轉登記事件，本院於民國94年11月28
日言詞辯論終結，判決如下：
    主    文
被告庚○○○、己○○、癸○○、壬○○、戊○○、辰○○○、
丙○○、丁○○、辛○○、寅○○、卯○、丑○○、子○○應將
附表一所示土地每人如附表三所示之應有部分移轉登記予被告甲○○。
原告其餘之訴駁回。
訴訟費用由被告庚○○○、己○○、癸○○、壬○○、戊○○、
辰○○○、丙○○、丁○○、辛○○、寅○○、卯○、丑○○、
子○○連帶負擔百分之九十，餘由原告負擔。
    事實及理由
壹、程序事項：
    被告甲○○、己○○、子○○、丑○○、庚○○○、辰○○○、癸○○、壬○○、戊○○、丁○○、丙○○、寅○○、
    卯○等人經合法通知，均未於最後言詞辯論期日到場，核無
    民事訴訟法第三百八十六條所列各款情形，爰依原告之聲請
    ，由其一造辯論而為判決。
貳、兩造爭執要旨：
  一、原告主張：
    (一)原告執有本院93年度執字第9089號債權憑證一紙，載明
        ：「債務人（指被告甲○○）應付債權人（指原告）新
        臺幣7,631,314元，及自94年1月6日起至清償日止，按
        年息百分之六計算之利息，並賠償執行程序費用。」顯
        見原告對被告甲○○有上開債權未受清償。
    (二)查附表一所示六筆土地，地目均為「道」，原為訴外人
        郭金童及潘行駿所共有，應有部分各為二分之一。郭金
        童就上開六筆土地之各應有部分二分之一，於民國（下
        同）83年間以新臺幣（下同）20,000,000元出售予被告
        甲○○，被告甲○○並已付款完畢，惟因核定之增值稅
        過高，被告甲○○無力繳納而未過戶，乃將上開土地之
        買賣價金轉為設定如附表二所示之抵押權，並另約定如
        法令變更，免繳增值稅時，則郭金童願無條件配合過戶
        ，以保障被告甲○○之權利。嗣於85年ll月24日郭金童
        死亡後，其二分之一應有部分，由其繼承人庚○○○、
        己○○、癸○○、壬○○、戊○○、辰○○○、丙○○
        、丁○○、辛○○、寅○○、卯○、丑○○、子○○等
        十三人（以下稱庚○○○等十三人）繼承，被告庚○○○等十三人之應有部分如附表三所示。
    (三)系爭土地已編定為道路用地，依94年l月30日修正公布
        之土地稅法第三十九條條第一、二項規定，上開土地免
        徵土地增值稅。被告甲○○既怠於行使「所有權移轉登
        記請求權」，原告為保全本項債權，自得依法代位被告
        甲○○提起本訴。又上開土地移轉登記予被告甲○○後
        ，所有權與抵押權均歸屬於被告甲○○，依民法第七百
        六十二條第一項前段規定，則抵押權已因混同而消滅。
        原告自得訴請被告一併塗銷抵押權。
    (四)並聲明：(1)被告庚○○○等十三人應將附表一所示土地
        每人如附表三所示之應有部分移轉登記予被告甲○○。
        (2)被告甲○○在移轉登記之同時，應將附表二所示之抵
        押權塗銷。
  二、被告甲○○辯稱：伊確實積欠原告7,631,314元。因系爭
      土地為公共設施用地，無需繳納地價稅，但伊以為也不必
      繳納土地增值稅，於82年辦理移轉時，郭金童要伊負擔土
      地增值稅，但金額七百多萬元，伊無力繳納而撤件。另於
      83年2月6日與郭金童約定以抵押權設定方式，暫不過戶，
      約定系爭土地無需繳納土地增值稅或政府徵收時再行過戶
      ，嗣後郭金童於85年11月24日死亡，因其繼承人數過多，
      而未積極請求繼承人辦理過戶等語。
  三、被告辛○○辯稱：被告甲○○與郭金童簽訂合約書後，另
      於83年4月2日協議，被告甲○○尚需補償3,750,000元，
      於簽立協議時先給付1,500,000元，嗣政府徵收領取補償
      金後再給付2,250,000元，故被告甲○○就系爭土地之買
      賣價金，尚未給付完畢。
  三、其餘被告等人未於言詞期日到場，亦未提出書狀為任何聲
      明或陳述。
參、得心證之理由：
  一、原告主張之事實，業據其提出本院93年度執字第9089號債
      權憑證、臺灣新竹地方院民事執行處強制執行金額計算試
      表、附表一所示土地之登記謄本、台中縣大甲鎮都市計畫
      土地使用分區證明書、合約書、民事聲明狀、執行筆錄等
      資料為證，並有本院向台中縣大甲地政事務所調取之繼承
      登記申請書附卷可憑。而被告甲○○對原告主張之事實不
      為爭執；被告辛○○則以前述情詞置辯。茲查：郭金童與
      被告甲○○於83年2月6日簽訂之合約書，其內容為：「立
      書人郭金童（以下稱甲方）、甲○○（以下稱乙方），甲
      方座落台中縣大甲鎮○○段101-3、101-4、101-49、101-
      51、101-53等五筆土地案已出售予乙方，所有買賣款項亦
      已全數收訖，茲因過戶增值稅甚鉅，無法繳納，雙方約定
      如下：一暫不過戶，但如遇法令變更，免繳增值稅時，則
      甲方願無條件配合過戶。二甲方先提供標的物予乙方或其
      指定人辦理抵押權設定登記等手續。三如遇政府徵收時，
      所有補償費等皆由乙方全數領取，為乙方所有，甲方不得
      有任何要求。四徵收時，如須甲方出面辦理有關手續或提
      供有關文件時，不得刁難。五（劃去未約定）六立書日起
      有關標的物之使用、處分、受益全歸由乙方全權處理，屬
      乙方所有。七政府如擬交換土地時，亦全屬乙方所有，甲
      方不得異議。特批事項：如因本案所產生之增值稅、遺產
      稅等稅金，由乙方負責給付。」另雙方又於83年4月2日簽
      立一紙書據，其內容為：「83.4.2經雙方商洽結果，同意
      下列事項：一買賣尾款新台幣捌拾伍萬元正，立契同時甲
      方（指郭金童）親收無訛。二甲方同意配合暫不過戶，而
      乙方（指甲○○）願意補償新台幣三七五萬元予甲方，立
      契日先行給付壹佰伍拾萬元，另貳佰貳拾伍萬元正俟政府
      徵收本案標的物乙方領取補償費之同時給付（無息）。」
      該合約書之前文表明系爭買賣款項已由出賣人郭金童全數
      收訖，而書據第一項卻記載『買賣尾款』85萬元於立契同
      時由出賣人郭金童親收無訛，二者關於買賣價金交付部分
      ，固然有所矛盾，但買受人甲○○最終已給付全部買賣價
      金，則無疑義。至於雙方於書據第二項約定由被告甲○○
      補償郭金童375萬元，於立契日先給付150萬元，另225萬
      元俟政府徵收本案標的物而甲○○領取補償費之同時給付
      乙節，所稱之225萬元，顯然並非系爭土地之買賣價金，
      而是被告甲○○基於與郭金童之特別約定而須給付郭金童
      之『補償金』。故被告辛○○所辯被告甲○○就系爭土地
      之買賣價金尚未給付完畢云云，尚非可採。從而原告主張
      之事實，堪信為真正，本院即採為判決之基礎。
  二、次查，郭金童於85年11月24日死亡，其繼承人有被告庚○○○、壬○○、己○○、癸○○、辛○○、戊○○、辰○○○、丙○○、丁○○及訴外人郭銅鐘等人；嗣後郭銅鐘
      於90年3月1日死亡，郭銅鐘原繼承郭金童之遺產，由郭銅
      鐘之繼承人卯○、丑○○、子○○、郭豐原等人再轉繼承
      ，此有前述之繼承登記申請書足參。從而被告庚○○○等
      十三人為郭金童之繼承人，依民法第一千一百四十八條前
      段規定，郭金童所負將系爭土地移轉登記予被告甲○○所
      有之出賣人義務，應由被告庚○○○等十三人承受。而依
      前述合約書第一項「暫不過戶，但如遇法令變更，免繳增
      值稅時，則甲方願無條件配合過戶。」之約定，系爭土地
      於法令變更而免繳增值稅時，出賣人郭金童即應無條件配
      合過戶。茲查：系爭土地為道路用地（符合都市計畫法指
      定之公共設施保留地，其取得方式為徵購），此有前述土
      地使用分區證明書附卷可憑。依土地稅法第三十九條第二
      項前段：「依都市計畫法指定之公共設施保留地尚未被徵
      收前之移轉，準用前項規定（即被徵收之土地，免徵其土
      地增值稅），免徵土地增值稅。」之規定，系爭土地於徵
      收前之移轉，已可免徵土地增值稅，故出賣人郭金童應無
      條件配合過戶之條件已經成就，而該配合辦理所有權移轉
      登記之義務，自應由其繼承人即被告庚○○○等十三人承
      受。
  三、按民法第二百四十二條規定：「債務人怠於行其權利時，
      債權人因保全債權，得以自己之名義，行使其權利。但專
      屬於債務人本身者，不在此限。」第二百四十三條規定：
      「前條債權人之權利，非於債務人負遲延責任時，不得行
      使之。但專為保存債務人權利之行為，不在此限。」依該
      等規定，可知債權人代位權之成立要件有四：(一)須有債權
      債務關係存在；(二)須債務人怠於行使權利；(三)須債權人有
      保全債權之必要；(四)須債務人已負遲延責任（參邱聰智著
      「新訂民法債編通則（下）」，2003年3月版，第87~93頁
      ）。茲查：被告甲○○經原告聲請法院強制執行其財產後
      ，尚有7,631,314元未獲清償，且被告甲○○陳明其於郭
      金童死亡後，因郭金童之繼承人過多，故未請求其繼承人
      辦理過戶登記等語，足見被告甲○○確有怠於行使權利之
      情事。而原告為被告甲○○之債權人，被告甲○○又無其
      他財產可供執行，且怠於對被告庚○○○等十三人行使移
      轉登記請求權，則原告代位被告甲○○請求被告庚○○○
      等十三人將附表一所示土地每人如附表三所示之應有部分
      移轉登記予被告甲○○，為有理由，應予准許。
  四、另按同一物之所有權及其他物權，歸屬於一人者，其他物
      權因混同而消滅，民法第七百六十二條前段定有明文。又
      依本規則登記之土地權利，因權利之拋棄、混同、存續期
      間屆滿、債務清償、撤銷權之行使或法院之確定判決等，
      致權利消滅時，應申請塗銷登記；他項權利塗銷登記，得
      由他項權利人、原設定人、或其他利害關係人提出第三十
      四條所列文件，單獨申請之，土地登記規則第一百四十三
      條第一項前段、第一百四十五條前段亦有明定。茲查：原
      告代位被告甲○○請求被告庚○○○等十三人將附表一所
      示土地每人如附表三所示之應有部分移轉登記予被告甲○○後，被告甲○○所有如附表二所示之抵押權，即因混同
      而消滅，而依前開土地登記規則所示，得由被告甲○○單
      獨申請塗銷該等抵押權之登記。原告雖以附表二所示之抵
      押權已因混同而消滅，其得依民法第二百四十二條規定，
      訴請被告甲○○一併塗銷抵押權云云。惟查，附表二所示
      之抵押權既因混同而消滅，則該抵押權已不存在。而該已
      消滅但未經塗銷之抵押權，至多僅是對附表一所示土地之
      所有權狀態造成妨害，被告甲○○可藉由單獨申請塗銷該
      等抵押權登記予以排除。而被告甲○○單獨申請塗銷抵押
      權登記之對象為土地登記機關，方法為對土地登記機關提
      出塗銷申請，故被告甲○○日後縱使有怠於行使申請塗銷
      抵押權登記之情事，原告所能代位行使者，亦僅是對土地
      登記機關提出塗銷抵押權登記之申請而已。茲原告起訴請
      求被告甲○○於移轉登記之同時，應將附表二所示之抵押
      權一併塗銷，於法自有未合。
  五、綜上所述，原告請求被告庚○○○等十三人將附表一所示
      土地每人如附表三所示之應有部分移轉登記予被告甲○○
      ，為有理由，應予准許。其餘逾此部分之請求，為無理由
      ，應予駁回。
  六、訴訟費用負擔之酌定：本件主要爭執為被告甲○○得否請
      求被告庚○○○等十三人將附表一所示土地之應有部分移
      轉登記為其所有，至於原告請求被告甲○○塗銷抵押權登
      記部分，尚屬次要。本院酌量前述情形，爰命兩造以主文
      第三項所示之比例分擔訴訟費用。
肆、一造辯論及訴訟費用負擔之依據：民事訴訟法第三百八十五
    條第一項前段、第七十九條、第八十五條第二項。
中　　華　　民　　國　　94　　年　　12　　月　　12　　日
                  民事第一庭    法  官  游文科
正本係照原本作成。
如對本判決上訴，須於判決送達後20日內向本院提出上訴狀。
中　　華　　民　　國　　94　　年　　12　　月　　12　　日
                                書記官
附表一：
編號  地              號  面      積     重測前地號
                          (平方公尺)
  1.  大甲鎮○○段1地號    1,362.74    日南段104-4地號
  2.  大甲鎮○○段42地號     330.04    日南段101-51地號
  3.  大甲鎮○○段56地號       2.25    日南段101-3地號
  4.  大甲鎮○○段62地號      15.02    日南段101-49地號
  5.  大甲鎮○○段757地號    933.11    日南段101-53地號
  6.  大甲鎮○○段937地號    199.57    日南段101-3地號
附表二：（附表一所示六筆土地之抵押權標示）
  （0005）登記次序：0000-000，收件年期：民國83，字號：甲
  地字第001627號，登記日期：民國83年2月15日，權利人：甲○○，債權範圍：全部，權利價值：本金最高限額新台幣20,0
  00,000元，存續期間：自83年2月7日至113年2月6日，債務人
  ：郭金童，設定權利範圍：2分之1。
附表三：
   共有人     應有部分       共有人     應有部分
  庚○○○    16分之1        丁○○     16分之1
  己○○      48分之1        辛○○     16分之1
  癸○○      48分之1        卯  ○     64分之1
  壬○○      48分之1        寅○○     64分之1
  戊○○      16分之1        丑○○     64分之1
  辰○○○    16分之1        子○○     64分之1
  丙○○      16分之1
  （註：共有人就附表一所示六筆土地之應有部分，均如上述）
